臺灣基隆地方法院刑事判決　　　　　　　　　　　　　　　九十年度自字第六八號
　　自　訴　人　乙○○
　　被　　　告　甲○○
右列被告因詐欺案件，經自訴人提起自訴，本院判決如左：
    主  文
甲○○無罪。
    理  由
一、自訴意旨略以：被告甲○○於民國八十九年一月二十日參加由自訴人召集之合會
    ，該合會每會金額新台幣（下同）二萬元，連同自訴人即會首共計三十七人，每
    月二十日開標，標金不得低於二千元，被告於八十九年三月二十日即第三期以三
    千七百元標金得標，合會金五十九萬七千九百元業經自訴人交付，自此而後被告
    依合會契約應按月繳納二萬元得標會員會款，被告其後雖交付會款略有遲延，仍
    能繳付，詎料被告自九十年六月二十日即未再按期繳付會款，經自訴人迭次催討
    均未給付，導致自訴人每期均需代被告墊付其欠繳之會款，認被告涉犯刑法第三
    百三十九條第一項之詐欺罪嫌云云。
二、本院訊據被告甲○○固坦承參與自訴人召集之前開合會，並自九十年六月二十日
    起未繳納會款，惟堅決否認有詐欺之犯行，辯稱：係因原本經營之理容院生意不
    佳而結束營業，迄今並無工作，因此無資力給付會款等語為辯。
三、按犯罪事實應依證據認定之，無證據不得推定其犯罪事實；次按不能證明被告犯
    罪或其行為不罰者，應諭知無罪之判決，刑事訴訟法第一百五十四條、第三百零
    一條第一項分別定有明文。次按認定不利於被告之事實，須依積極證據，苟積極
    證據不足為不利於被告事實之認定時，即應為有利於被告之認定，更不必有何有
    利之證據，最高法院三十年上字第八一六號著有判例；再按事實審法院對於證據
    之取捨，依法雖有自由判斷之權，然積極證據不足證明犯罪事實時，被告之抗辯
    或反證縱屬虛偽，仍不能以此資為積極證據應予採信之理由，又認定犯罪事實應
    依證據，為刑事訴訟法所明定，故被告否認犯罪事實所持之辯解，縱屬不能成立
    ，仍非有積極證據足以證明其犯罪行為，不能遽為有罪之認定，最高法院三十年
    上字第四八二號、三十年上字第一八三一號判例可資參照。又按詐財罪之成立，
    要以加害者有不法而取得財物之意思，實施詐欺行為，被害者因此行為，致表意
  有所錯誤，而其結果為財產上之處分，受其損害。若取得之財物，不由於被害者
    交付之決意，不得認為本罪之完成，最高法院十九年上字第一六九九號判例要旨
    。
四、首查，自訴人召集之合會依據合會單記載自八十九年一月起至九十一年十二月止
    ，為期三年方完成，而被告雖於第三期即投標會取得合會金，嗣後已為得標會員
    仍繼續繳納會款迄至合會會期進行一年五月後方有未繼續繳納會款之情況，足見
    被告並非自參加合會起，即顯無資力繳納會款，因此被告參加自訴人召集之合會
    乃合法成立合會契約，並非詐欺行為。況且如被告參加本件合會目的即為詐取合
    會金，其自第三期已獲取合會金後，應即會有拒繳會款之情形，然被告仍持續一
    年多繳納會款，是以被告參加合會應為合法與自訴人及其他會員成立合會契約，
    並非刑法上之詐欺行為。
五、次查，依據民法第七百零九條之一合會契約規定，稱合會者，謂由會首邀集二人
    以上為會員，互約交付會款及標取合會金之契約。其僅由會首與會員為約定者，
    亦成立合會。因此被告依據合會契約規定其自得參與投標並獲取合會金，是以被
    告於八十九年三月二十日投標而獲取合會金，自訴人既係會首依契約規定應收取
  其本人及其他會員之會款交付被告，是以自訴人交付合會金乃依據合會契約之義
    務，被告受領合會金乃合會契約之權利，亦無詐欺可言。
六、另依據同法第七百零九條之七第二項規定，會首應於前項期限內，代得標會員收
    取會款，連同自己之會款，於期滿之翌日前交付得標會員。逾期未收取之會款，
    會首應代為給付。前揭合會契約規定，合會契約係由會首召集而成，因此會首除
    應收取合會金交付得標會員之基本義務外，並加重課予會首就逾期未收取到之會
    款，應代為給付之義務。是以自訴人既身為會首其依法即有代被告先繳納會款予
    其他會員之義務，其代被告繳納會款之行為乃其居於會首之法律上義務，並非基
    於被告施以任何詐術行為所致，因此自訴人代被告繳納會款顯與詐欺要件不合。
七、縱上所述，本院復查無其他積極證據足認被告確有自訴人指訴詐欺之犯行，依前
    揭判例所示意旨，本案既不能證明被告犯罪，即應為被告無罪判決之諭知。
據上論斷，應依刑事訴訟法第三百四十三條、第三百零一條第一項，判決如主文。
中      華      民      國      九十一    年      一    月      十      日
                                臺灣基隆地方法院刑事第二庭
                                  法  官    王  翠  芬
右正本證明與原本無異。
對於本件判決如有不服，應於收受送達後十日內，向本院提出上訴書狀，上訴於臺灣
高等法院，並按他造當事人之人數附具繕本。
                                      書記官    明  祖  斌
中      華      民      國      九十一    年      一    月      十八    日
